【裁判字號】    91,重上更(三),74
【裁判日期】    920514
【裁判案由】    偽造文書
【裁判全文】
臺灣高等法院花蓮分院刑事判決  九十一年度重上更(三)字第七四號
    上訴人即被告  壬○○
    選任 辯 護人  徐士斌律師
右上訴人即被告因偽造文書案件，不服臺灣花蓮地方法院八十二年度訴字第五五五號
中華民國八十三年五月十日第一審判決（起訴案號：臺灣花蓮地方法院檢察署八十二
年度偵字第三五四０號，併案案號：同署八十二年度偵字第三四七三號、八十八年度
偵字第五三一號），經判決後，由最高法院第三次發回更審，本院更為判決如左：
    主  文
原判決撤銷。
壬○○連續行使偽造私文書，足以生損害於他人，處有期徒刑陸月，如易科罰金，以
參佰元折算壹日。
偽造之癸○○圓形及方形印章各壹顆，乙○○、己○○、子○○、丙○○、寅○○、
黃月琴、甲○○之印章各壹顆，及康益營造有限公司八十一年一月至八月份工資付款
清單捌張、全邦土木包工股份有限公司八十一年七月至十月份工資付款清單肆張、昇
宏工程企業有限公司八十一年九月至十月份工資付款清單貳張上偽造之乙○○、己○○、子○○、丙○○、寅○○、黃月琴、甲○○印文，及康益營造有限公司八十一年
一、二、三、四、七、八月份工資付款清單陸張、全邦土木包工股份有限公司八十一
年七月至十月份工資付款清單肆張、昇宏工程企業有限公司八十一年九月至十月份工
資付款清單貳張上偽造之癸○○印文，暨康益營造有限公司八十一年一月至六月份工
資付款清單陸張上偽造之癸○○署押，均沒收。
    事  實
一、壬○○於民國( 下同 )八十年十、十一月間承包花蓮美崙溪豐川一號橋下堤防之
    水泥方塊鐵模組合拆卸等工程（下稱：美崙溪工程）時，竟基於概括之犯意，冒
    用其堂弟癸○○之名義，並偽刻癸○○之圓形及方形印章各一顆（均未扣案），
    做為請領工程款之用。又壬○○明知受僱工人乙○○、己○○、子○○、張金戍
    、寅○○、黃月琴、甲○○等七人，於美崙溪工程實際領得之工資分別為新臺幣
    （下同）九萬一千一百零二元、九萬一千二百四十五元、八萬二千四百四十元、
    九萬三千三百六十四元、八萬八千六百元、八萬三千七百三十七元、九萬五千九
    百一十四元，竟偽刻乙○○等七人之印章各一顆（其中張金戍誤刻為丙○○，均
    未扣案），連同上開偽刻之癸○○圓形及方形印章，交給不知情之案外人即其前
    同居女友丑○○，由丑○○在康益營造有限公司（下稱：康益公司）八十一年一
    月至六月份之工資付款清單六張上，偽填乙○○等七人每月各領得工資一萬六千
    元，在八十一年七月至八月份工資付款清單二張上，偽填乙○○等七人每月各領
    得工資一萬七千五百元，並在全邦土木包工股份有限公司（下稱：全邦公司）八
    十一年七月至十月份四張工資付款清單上偽填乙○○等七人每月各領得一萬七千
    五百元，又在昇宏工程企業有限公司（下稱：昇宏公司）八十一年九月至十月份
    二張工資付款清單上偽填乙○○等七人每月各領得一萬七千五百元。丑○○於偽
    填金額時，亦在上開工資付款清單上，蓋上壬○○所偽刻之乙○○等七人之印章
    ，偽造乙○○等七人之印文，以示領取工資，並在康益公司八十一年一月至四月
    份及全邦公司八十一年七月至十月份之工資付款清單上，蓋上偽刻之癸○○圓形
    印章，在康益公司八十一年七月至八月份及昇宏公司八十一年九月至十月份之工
    資付款清單上，蓋上偽刻之癸○○方形印章，偽造癸○○之印文，以示製作之名
    義，壬○○亦在康益公司八十一年一月至六月份之工資付款清單上偽造癸○○之
    署押。壬○○偽造上開工資付款清單後，進而於八十一年間將工資付款清單交付
    設於花蓮縣花蓮市之康益公司、昇宏公司及設於花蓮縣新城鄉之全邦公司，供各
    該公司憑以製作各類所得扣繳暨免扣繳憑單，足以生損害於癸○○、乙○○、己○○、子○○、張金戍、寅○○、黃月琴、甲○○等人之權益。
二、案經臺灣花蓮地方法院檢察署檢察官自動檢舉偵查起訴，及移送併案審理。
    理  由
一、訊之上訴人即被告壬○○（下稱：被告）固坦承於康益公司八十一年一月至六月
    份之工資付款清單上簽署癸○○之名字，惟矢口否認有何公訴人所指之上開犯行
    ，辯稱：伊使用癸○○之名義，係經癸○○本人之同意，後來因堂兄弟彼此間之
    感情破裂，癸○○才否認曾同意伊使用其名義之事；癸○○圓形印章係某位監工
    主動刻送給伊，至癸○○方形印章及乙○○等七人之印章則非伊所偽刻，工資付
    款清單之填寫及蓋章，都由伊前同居人丑○○處理，乙○○等七人之印章也不知
    丑○○如何得來，應該是乙○○交給丑○○蓋的，伊僅承包康益公司之工作，並
    未承包全邦公司及昇宏公司之工作，且伊沒有必要幫康益公司、全邦公司及昇宏
    公司逃漏稅云云。經查：
  (一)康益公司八十一年一月至六月份之工資付款清單上癸○○之署押係被告所簽等情
    ，業經被告坦承不諱（見上更(一)卷第十七頁），而癸○○並未同意被告使用其名
    義乙節，亦據證人癸○○到庭證述明確（見本院九十二年一月八日訊問筆錄第三
    頁）。雖證人即被告胞弟辛○○證稱：癸○○確有同意被告以其名義至花蓮承包
    工程，被告與癸○○商議時伊有在場聽到云云（見本院九十一年十一月六日訊問
    筆錄第二、三頁），惟稽與被告所辯：伊係拜託伊胞弟辛○○與癸○○商量乙節
    （見本院九十二年一月八日訊問筆錄第六頁），顯不相符，足見證人辛○○之證
    言應屬迴護之詞，不足採信。是被告未經癸○○同意，於康益公司八十一年一月
    至六月份之工資付款清單上偽造癸○○署押之事實，堪以認定。
  (二)被告雖辯稱：癸○○圓形印章是某位監工主動刻送給伊云云。惟癸○○圓形印章
    縱係由監工刻送被告，衡諸常情，該名監工於刻製印章前自應先詢問被告之意願
    ，被告若不同意，該名監工實無主動刻送之理，足見被告已授意該名監工刻製癸○○之印章無訛，而癸○○並未授權被告代刻印章，亦未將印章交給被告等情，
    亦據證人癸○○證述甚詳（見八十二年度他字第一五六號偵查卷第二十四頁背面
    ，本院九十二年一月八日訊問筆錄第三頁），是被告偽造癸○○圓形印章之事實
    ，應堪認定。
  (三)證人丑○○固證稱：伊未見過工資付款清單上癸○○之方形印章云云（見原審卷
    第一三九頁背面）。然查證人即康益公司負責人戊○○證稱：癸○○圓形及方形
    印章都是被告提出的等語（見上更(一)卷第六十六頁），與證人即康益公司會計何
    秀娟證稱：無論癸○○圓形或方形印章或是癸○○簽名之工資付款清單都是被告
    提出，被告領工資時均蓋好章，有時方的，有時圓的等語（見上訴卷第四十一頁
    背面、第一八四頁背面），及證人即昇宏公司會計王化梅證稱：工資付款清單都
    是蓋好癸○○之印章才拿來的等語（見上更(一)卷第四十六頁背面），互核相符，
    足見上開證人之證詞應屬可採，則被告將工資付款清單交給康益公司、全邦公司
    及昇宏公司時，其上既已蓋好癸○○之圓形或方形印章，足見被告持有癸○○方
    形印章無訛，而癸○○並未授權被告代刻印章，亦未曾將印章交給被告乙節，已
    如前述，是被告偽造癸○○方形印章之事實，洵堪認定。
  (四)證人丑○○另證稱：乙○○等工人之印章是乙○○交給伊蓋的云云。惟查被害人
    乙○○、己○○、子○○、張金戍、寅○○、黃月琴、甲○○等人並未將印章交
    給被告，亦未授權被告代刻印章等情，業據證人乙○○證稱：伊是己○○等人之
    工頭，被告都是跟伊接觸，並不認識其他工人，伊並未授權被告代刻伊及其他工
    人之印章，亦未將工人之印章交給被告或丑○○等語明確（見原審卷第二十二至
    二十三頁，上訴卷第一百六十頁），是丑○○之證詞是否可採，即非無疑。本院
    參以乙○○等人之印章若確係由乙○○交付給丑○○使用，則工資付款清單上之
    印文當與乙○○等人親自填寫並蓋章之工資支付憑證上之印文相同，惟經比對後
    ，系爭工資付款清單上乙○○等人之印文與工資支付憑證上之印文均明顯不同（
    見外放證物），足見乙○○並未將工人之印章交給丑○○，是證人丑○○上開證
    詞顯係迴護之詞，委無足採，被告偽造乙○○等七名工人之印章之事實，亦堪認
    定。
  (五)證人丑○○又證稱：伊僅製作康益公司八十一年一至六月份之工資付款清單六張
    ，康益公司八十一年七月至八月份及全邦公司、昇宏公司之工資付款清單均非伊
    所製作云云。惟查被害人乙○○、己○○、子○○、張金戍、寅○○、黃月琴、
    甲○○等人於美崙溪工程僅分別領得九萬一千一百零二元、九萬一千二百四十五
    元、八萬二千四百四十元、九萬三千三百六十四元、八萬八千六百元、八萬三千
    七百三十七元、九萬五千九百一十四元，康益公司、全邦公司及昇宏公司竟申報
    其等各領得十四萬九千元、七萬元及五萬三千元，而乙○○等人並未填寫工資付
    款清單，每個人每月僅填一份工資支付憑證等情，業據證人乙○○等人指述甚詳
    ，並有各類所得扣繳既免扣繳憑單、工資付款清單及工資支付憑證影本在卷可參
    （見外放證物），且工資付款清單上乙○○等人之印文與乙○○等人親自填寫蓋
    章之工資支付憑證上之印文不同乙節，亦如前述，足見乙○○等七人之工資付款
    清單確實遭人偽造無訛。再參以證人即康益公司負責人戊○○證稱：伊為康益公
    司負責人，亦為宏昇公司總經理，而全邦公司為員工廖志龍創業的，當時有標得
    美崙溪及新生橋一號工程，三家公司工地事實上均在一起，伊將康益、昇宏、全
    邦公司部分工程交給被告承包，因被告不知道某一部分工程是康益公司，某一部
    分是昇宏公司及全邦公司，故被告請領工資有康益、昇宏及全邦公司，但工資均
    已按照工資付款清單發給被告收受等語（見上更(一)卷第六十五至六十六頁），與
    證人即全邦公司負責人廖志龍證稱：工資付款清單均係由被告提出等語（見上訴
    卷第八十八頁），及證人即康益公司會計何秀娟證稱：無論癸○○圓形或方形印
    章或癸○○簽名之工資付款清單均係被告提出等語（見上訴卷第四十一、一八四
    頁，上更(一)卷第四十七頁），暨證人即昇宏公司會計王化梅證稱：工資付款清單
    都是蓋好癸○○的印章拿來的等語（見上更(一)卷第四十六頁反面），互核相符，
    且被告既有承作康益公司、全邦公司及昇宏公司工程之事實，康益、全邦及昇宏
    公司之負責人及會計人員自無偽造乙○○等人工資付款清單之必要，是康益公司
    八十一年一月至八月份工資付款清單八張、全邦公司八十一年七月至十月份工資
    付款清單四張及昇宏公司八十一年九月至十月份工資付款清單二張，均為被告利
    用不知情之前同居人丑○○以偽造之癸○○圓形或方形印章蓋於上開付款清單上
    偽造印文以示製作名義人，並偽填乙○○等七人領得工資之金額，偽造其等印章
    蓋於工資付款清單上偽造其等印文，復自行偽造癸○○署押後，分別交付康益、
    全邦及昇宏公司憑以製作各類所得扣繳暨免扣繳憑單等事實，已可認定，被告前
    開所辯，均係諉卸刑責之詞，不足採信。本件事證已臻明確，被告犯行洵堪認定
    ，應予依法論科。
二、查工人在工資付款清單上蓋章，係表示領訖工資，乃一種略式收據，而包商亦須
    憑該工資付款清單向營造公司請款，是工資付款清單應屬私文書無疑。核被告所
    為，係犯刑法第二百十六條、第二百十條之行使偽造私文書罪，公訴人認被告偽
    刻乙○○等七人印章蓋在工資付款清單部分係犯刑法第二百十六條、第二百十五
    條之罪，容有誤會，此部分起訴法條應予變更。被告偽造印章、印文及署押，均
    為偽造私文書之部分行為，不另論罪；又偽造私文書之低度行為，為行使偽造私
    文書之高度行為所吸收，亦不另論罪。被告利用不知情之丑○○實施犯罪，為間
    接正犯。而被告先後多次行使偽造私文書之行為，時間緊接，手法相同，且觸犯
    犯罪構成要件相同之罪名，顯係基於概括犯意反覆為之，為連續犯，應依刑法第
    五十六條之規定論以一罪，並加重其刑。又被告偽造每一張工資付款清單均表示
    乙○○等七人領訖自己之工資，足以生損害於乙○○等七人及癸○○，為一行為
    觸犯數罪名之想像競合犯，應依刑法第五十五條從一重處斷。被告行使偽造之康
    益公司及全邦公司之工資付款清單部分，雖未經起訴，惟既與起訴部分有連續犯
    之關係，屬裁判上一罪，自為起訴效力所及，本院自應併予審判。原審對被告論
    罪科刑，固非無見，惟原審(一)未對被告論以間接正犯、(二)就被告偽刻癸○○之印
    章蓋於工資付款清單上之行為，僅論刑法第二百十七條之偽造印章罪、(三)就被告
    偽造全邦公司及昇宏公司工資付款清單持以行使部分，未予審理、(四)誤將未蓋有
    癸○○印文之康益公司八十一年五月、六月份工資付款清單仍為癸○○印文沒收
    之諭知、(五)未就康益公司八十一年一月至六月份工資付款清單上偽造之癸○○署
    押併予宣告沒收，均有未合。被告上訴論旨仍否認犯罪，指摘原判決不當，求予
    撤銷改判，雖無理由，然因原判決既有上開可議之處，即屬無可維持，自應由本
    院予以撤銷改判。爰審酌被告之犯罪動機、方法尚屬平和、所生損害尚非至鉅，
    及其行使偽造私文書之次數暨其犯罪後否認犯行，態度不佳等一切情狀，量處有
    期徒刑六月。又被告行為後，刑法第四十一條業於九十年一月十日修正公布，同
    年月十二日生效，修正後刑法第四十一條第一項前段規定「犯最重本刑為五年以
    下有期徒刑以下之刑之罪，而受六個月以下有期徒刑或拘役之宣告，因身體、教
    育、職業、家庭之關係或其他正當事由，執行顯有困難者，得以一元以上三元以
    下折算一日，易科罰金。」，與修正前刑法第四十一條規定「犯最重本刑為三年
    以下有期徒刑以下之刑之罪，而受六個月以下有期徒刑或拘役之宣告，因身體、
    教育、職業、家庭之關係，執行顯有困難者，得以一元以上三元以下折算一日，
    易科罰金。」不同。比較新舊法結果，以新法較有利於被告，故依刑法第二條第
    一項前段規定，本件自應適用裁判時之法律即修正後刑法第四十一條第一項前段
    之規定，併諭知被告易科罰金之折算標準。又偽造之癸○○圓形及方形印章各一
    顆，偽造之乙○○、己○○、子○○、丙○○、寅○○、黃月琴、甲○○等七人
    之印章各一顆（雖均未扣押，但不能證明確已滅失），及上開偽造之康益、全邦
    、昇宏等公司工資付款清單上偽造之癸○○、乙○○、己○○、子○○、丙○○
    、寅○○、黃月琴、甲○○等人之印文暨癸○○署押，依刑法第二百十九條規定
    均應沒收，併宣告之。
三、至臺灣花蓮地方法院檢察署於被告上訴後，以該署八十八年度偵字第五三一號移
    送併案審理部分，認被告復基於同一概括犯意，明知案外人丁○○並未於八十年
    間在信濃營造有限公司（下稱：信濃公司）、天化股份有限公司（下稱：天化公
    司）、棟和營造有限公司（下稱：棟和公司）、明陽營造有限公司（下稱：明陽
    公司）、龍府營造有限公司（下稱：龍府公司）、慕香企業股份有限公司（下稱
    ：慕香公司）工作請領工資，竟偽刻丁○○之印章，蓋於工資付款清單上，持向
    上開公司各申報丁○○領得之工資分別為七萬九千二百五十元、五萬二千九百九
    十二元、十四萬四千元、九萬六千元、九萬元、八千元，偽造丁○○領取工資之
    憑證，足以生損害於丁○○云云。惟訊之被告堅決否認有何檢察官所指之上開犯
    行，辯稱：丁○○之印章非伊所偽造，工資表亦非伊所製作，伊並未雇用丁○○
    ，丁○○是作庚○○之工作，與伊無關等語。經查：
  (一)天化公司、明陽公司、龍府公司及慕香公司均未提出丁○○之工資表或其他報稅
    之相關資料，並無積極證據足資認定被告有檢察官所指偽造丁○○印章蓋於工資
    付款清單上而向上開公司申報工資之犯行。
  (二)信濃公司固提出丁○○之工資表，惟庚○○曾向被告轉包板模工程，丁○○則受
    雇於庚○○，薪水亦由庚○○發放，信濃公司提出之工資表五張，係庚○○之前
    妻所填寫，其上庚○○印文確係彭榮章之印章所蓋等情，業據證人丁○○、庚○○到庭證述明確（見本院九十二年一月八日訊問筆錄第四頁、九十一年十一月六
    日訊問筆錄第四頁），足見上開工資表絕非被告所偽造；至前開工資表上雖簽有
    「劉」或「癸○○」等字樣，然被告既否認為其所簽，而信濃公司亦始終無法提
    出原本以資鑑定筆跡，尚難遽為不利被告之事實認定。
  (三)棟和公司雖提出工資表及以「癸○○」名義製作之切結書，然該工資表上既無癸○○之印文，亦無癸○○之署押，則棟和公司提出之工資表是否即為被告冒用癸○○之名義所製作，已屬有疑，另參以庚○○既為被告之下游小包，庚○○所雇
    工人之工資表自應由庚○○製作，被告實無自行偽造之必要，是棟和公司所提出
    之工資表應非被告所偽造。又棟和公司所提出之切結書上固有癸○○之印文及署
    名，然該印文是否為被告用偽造之癸○○方形印章所蓋之印文，及該署名是否為
    被告所簽，均須經過專業之鑑定後始可認定，棟和公司既無法提出切結書原本以
    供鑑定，自應為有利於被告之認定。
  (四)縱上所述，臺灣花蓮地方檢察署檢察官以該署八十八年度偵字第五三一號移送併
    案審理部分，不能證明被告犯罪，此外復查無其他積極證據，足認被告確有如檢
    察官所指之行使偽造文書犯行，是此部分與起訴部分即無裁判上一罪之關係，且
    未經檢察官起訴，本院自無從併與審理，應退回由檢察官另行處理，附此敘明。
據上論斷，應依刑事訴訟法第三百六十九條第一項前段、第三百六十四條、第二百九
十九條第一項前段、第三百條，刑法第二條第一項前段、第五十六條、第二百十六條
、第二百十條、第五十五條、第四十一條第一項前段、第二百十九條，罰金罰鍰提高
標準條例第二條，判決如主文。
本案經檢察官邱雲昌到庭執行職務。
中      華      民      國    九十二    年      五      月     十四     日
                              審判長法官  吳  鴻  章
                                    法官  林  慶  煙
                                    法官  張  健  河
右為正本證明與原本無異。
如不服本判決，應於判決送達後十日內向本院提出上訴狀。其未述理由者，並應於
提出上訴狀後十日內向本院補提理由狀(須附繕本)。
                                  書記官  陳  有  信
中      華      民      國    九十二    年      五      月     十四     日
附錄本案判決論罪科刑法律條文：
刑法第二百一十條：
偽造、變造私文書，足以生損害於公眾或他人者，處五年以下有期徒刑。
刑法第二百十六條：
行使第二百十條至第二百十五條之文書者，依偽造、變造文書或登載不實事項或使登
載不實事項之規定處斷。


司法院資訊處製作；財團法人民間司法改革基金會備份。
